臺灣臺中地方法院民事判決　95年度重訴字第477號
原　　　告　辛○○
訴訟代理人　許博堯律師
複　代理人　陳宏盈律師
被　　　告　丁○○
訴訟代理人　乙○○
被　　　告　庚○○
　　　　　　戊○○
兼　上二人
訴訟代理人　己○○
被　　　告　丙○○
上列當事人間請求分割共有物事件，本院於民國96年7月18日言
詞辯論終結，判決如下：
    主    文
兩造共有坐落臺中縣神岡鄉○○○段后寮小段三○二之二地號、
地目田、面積三二八六平方公尺及同段同小段三○四地號、地目
田、面積二一一九平方公尺土地准予合併分割。其中如附圖甲案
及其圖示所示：編號A部分面積三○八九平方公尺，分歸原告取
得；編號B部分面積二三一六平方公尺，分歸被告丁○○、庚○○、戊○○、己○○、丙○○按附表編號2至6所示應有部分比例
保持共有。
訴訟費用由兩造按如附表所示之應有部分比例負擔。
    事實及理由
一、原告起訴主張：緣坐落臺中縣神岡鄉○○○段后寮小段302
    之2地號、地目田、面積3286平方公尺及同小段304地號、地
    目田、面積2119平方公尺土地（下稱系爭土地），為兩造所
    共有，兩造各自就系爭二筆土地之應有部分均相同，如附表
    之應有部分比例所示，且系爭二筆土地並無依其使用目的，
    而有不能分割之情事，又兩造間亦未訂有不分割之特約，僅
    因共有人間無法達成分割之協議，爰請求准予合併分割，分
    割方法則採如附圖乙案所示：編號E部分面積336平方公尺及
    編號F部分面積2753平方公尺分歸原告取得；編號C部分面積
    2063平方公尺及D部分面積253平方公尺分歸被告丁○○、庚○○、己○○、戊○○、丙○○依其原應有部分之比例保持
    共有取得，其中編號E、D部分土地供道路使用，面寬約5公
    尺等語。並聲明求為判決：就原告及被告丁○○、庚○○、
    己○○、戊○○、丙○○所共有之坐落臺中縣神岡鄉○○○
    段后寮小段302之2、304地號二筆土地准予合併分割。
二、被告丁○○、庚○○、己○○、戊○○、丙○○則答辯稱：
    同意將系爭土地合併分割，且分割後被告丁○○、庚○○、
    戊○○、己○○、丙○○均按原應有部分比例保持共有，並
    主張依附圖所示甲案分割，復稱乙案雖有保留道路，但該道
    路前端所面臨者係同小段302地號土地，且該地仍然是別人
    的土地尚無法通過直抵豐原大道，其次，附圖所示甲案B部
    分的面寬比較寬，較有利於農耕之方便，且因被告等分得之
    土地較小，若依附圖所示乙案分割，則被告等分得部分土地
    之西北方較為狹長，易形成畸零地，且劃分出5米寬之道路
    亦屬浪費等語。
三、法院之判斷：
  (一)按各共有人得隨時請求分割共有物，但因物之使用目的不能
    分割或契約訂有不分割之期限者，不在此限；又共有物之分
    割，依共有人協議之方法行之，分割之方法不能協議決定者
    ，法院得因任何共有人之聲請，以原物分配於各共有人，民
    法第823條第1項、第824條第1項及第2項第1款分別定有明文
    。查原告主張系爭土地為兩造所共有，而兩造之應有部分如
    附表之應有部分比例所示，業據原告提出系爭土地登記簿謄
    本、地籍圖等件為證，又原告主張系爭土地依法令及物之使
    用目的無不能分割之情形，且兩造間亦未訂有不分割之特約
    ，復不能以調解協議之方式定出分割之方法乙節，為兩造所
    不爭執，自可信屬真正，則原告請求將系爭土地判決分割，
    自無不合。
  (二)又共有物如為數宗不同地號之土地，其共有人如非以成立一
    共有關係之意思而共有數宗土地時，應認其共有關係分別存
    在於每宗土地之上，除經全體共有人同意外，法院為分割時
    ，尚不能任意予以合併為一共有物，視作一所有權而予分割
    ，此乃一物一權原則之當然解釋，最高法院90年度台上字第
    1594號、75年度台上字第2375號、75年度台上字第2459號、
    84年度台上字第1630號判決要旨可資參照；另按分割共有物
    之訴，係就同一共有關係之共有物，予以分割，使共有人就
    共有物之一部分單獨取得所有權之形式訴訟，故數共有物除
    依其性質及其共有人與應有部分均相同，並經共有人全體同
    意等情形外，尚難認其得為合併分割，最高法院85年度台上
    第2483號、85年度台上字第2959號判決要旨可資參照。亦即
    若共有人以成立一共有關係之意思而共有數宗土地時，或數
    宗土地雖非以成立一共有關係之意思而共有，但各宗共有土
    地之性質、共有人與應有部分均相同，且經共有人全體同意
    之情形時，自得合併分割。查本件系爭302之2地號土地與30
    4地號土地之地目均為田，土地等則亦相同，又其公告土地
    現值均係每平方公尺新臺幣3,100元，而兩造就系爭二筆土
    地之應有部分均相同等情，此有系爭土地登記簿謄本2份在
    卷可稽，且系爭二筆土地係相毗鄰之事實，業經本院會同臺
    中縣豐原地政事務所派員現場勘驗明確，並製有勘驗筆錄及
    鑑定圖附卷可考；又原告主張合併分割系爭二筆土地，被告
    亦均同意合併分割，是原告請求系爭二筆土地合併分割，即
    無不可。
  (三)次按分割共有物係以消滅共有關係為目的，故法院於裁判分
    割共有土地時，除因該土地內部分土地之使用目的不能分割
    （如共同使用之道路）或部分共有人明示仍願維持共有關係
    等情形外，應將土地分配與各共有人單獨所有，不得創設新
    的共有關係，最高法院91年度台上字第1795號判決意旨可資
    參照。查本件被告丁○○、庚○○、戊○○、己○○、丙○○於本院審理時明確表示系爭土地合併分割後願繼續保持共
    有，依上開說明，自應依其意願，於分割後按原應有部分之
    比例繼續保持共有關係。
  (四)又按法院裁判分割共有物，須斟酌各共有人之利害關係、使
    用情形、共有物之性質及價值、經濟效用、符合公平經濟原
    則，其分割方法始得謂適當，最高法院91年度台上字第805
    號判決要旨可資參照。經查：
    1.系爭土地現由被告丙○○在其上種植網室苗圃蔬菜、蘆筍
      及芭樂，且目前係使用系爭土地南側地籍線旁灌溉溝渠再
      連結系爭土地東南側緊臨之同小段302之1地號土地上之私
      設道路通行，以便與通往寬約32米之豐原大道等情，有原
      告提出之現場照片為憑，並經本院囑託臺中縣豐原地政事
      務所派員至現場履勘屬實，製有勘驗筆錄及現況道路測量
      成果圖在卷可稽，復為兩造所不爭執。至於上開302之1地
      號土地所有權人甲○○亦到庭結證稱：我的土地和系爭土
      地相鄰，我要將土地給我小孩，我現在也不管這件事；對
      於現狀道路，沒有意見等語（見本院96年3月27日言詞辯
      論筆錄），顯見系爭土地目前尚無法取得鄰地所有權人同
      意以供通行使用，而僅能使用現況之私設道路以供通行。
    2.又系爭土地西南側設置有兩個工寮，此為被告丙○○為便
      利使用系爭土地所設置等情，有勘驗筆錄在卷可考。按附
      圖甲案所示由被告等人分得系爭土地B部分，即系爭土地
      西南側，則前開工寮仍可保留以供被告丙○○使用，雖被
      告丙○○耕作面積因分割而減少，但仍可維持部分格局以
      維護其生產農作之經濟利益，且甲案A部分土地東側地籍
      線旁緊臨一家海產店其旁亦有道路可暫供同行，此據被告
      陳明在卷。至於附圖乙案所示，將C部分土地分歸被告所
      有，則被告丙○○雖仍可耕種，但其原設置之工寮勢必拆
      除而須另行設置，自不符經濟效益；系爭土地約略成三角
      形狀，惟西北邊狹窄東南邊寬廣，如依乙案則被告分得之
      C部分則成狹長型不利於耕作，且乙案另依兩造原應有部
      分之比例分割出寬5米之道路（即D、E部分）供兩造通行
      之用，然因兩造尚未取得前開302之1地號土地所有權人之
      同意提供土地以供系爭土地通行之用，即無從獲悉系爭土
      地如何穿越前開302之1地號土地以達豐原大道，則在系爭
      土地上規劃前開5米道路即難謂適當。況且，原告原本亦
      主張按附圖所示之甲案方式分割。
  (五)綜上所述，原告本於共有物分割請求權，求為判決合併分割
    系爭土地，為有理由，惟本院審酌系爭土地之使用、目前通
    路狀況、農耕經濟利益並兼顧共有人利益原則，是本件分割
    共有物，本院認為以採附圖所示甲案之分割方法，最為公平
    適當。
四、末按分割共有物事件，本質上並無訟爭性，兩造本可互換地
    位，由任一共有人起訴請求分割，均無不可；本件原告之請
    求雖有理由，但如由被告負擔全部費用，顯有失公平，是本
    院酌量兩造之情形，認訴訟費用宜由各當事人依原應有部分
    比例分擔，併此敘明。
五、據上論結：本件原告之訴為有理由，依民事訴訟法第78條、
    第80條之1、第85條第1項但書，判決如主文。
中　　華　　民　　國　　96　　年　　8 　　月　　3 　　日
                  民事第三庭    法  官  夏一
上正本係照原本作成。
如對本判決上訴，須於判決送達後20日內向本院提出上訴狀。
中　　華　　民　　國　　96　　年　　8 　　月　　3 　　日
                                書記官  莊玉惠
附表
┌──┬───┬──────┐
│編號│共有人│應有部分比例│
├──┼───┼──────┤
│ 1  │辛○○│    4/7     │
├──┼───┼──────┤
│ 2  │丁○○│    1/7     │
├──┼───┼──────┤
│ 3  │庚○○│    1/21    │
├──┼───┼──────┤
│ 4  │己○○│    1/21    │
├──┼───┼──────┤
│ 5  │戊○○│    1/21    │
├──┼───┼──────┤
│ 6  │丙○○│    1/7     │
└──┴───┴──────┘
